ACORDAO-COMPLETO-2525508

ACÓRDÃO 2837/2022 ATA 16/2022 - PRIMEIRA CÂMARA

VISTOS, relatados e discutidos estes autos, que tratam de atos de pensão militar emitidos no âmbito do Comando do Exército em que figuram como instituidores os Srs. Pindaro de Freitas, Paulo de Sá Brasileiro, Fernando Caldas Melo, José Balbino da Silva e Armando Ciriaco da Silva,
ACORDAM os Ministros do Tribunal de Contas da União, reunidos em sessão de Primeira Câmara, diante das razões expostas pelo Relator, com fundamento nos arts. 71, inciso III, da Constituição Federal e 1º, inciso V, 39, inciso II, e 45, da Lei 8.443, de 16 de julho de 1992, em:
9.1. considerar legais os atos de pensão em que figuram como instituidores os Srs. Fernando Caldas Melo (XXX.171.994-XX) , José Balbino da Silva (XXX.536.244-XX) e Armando Ciriaco da Silva (XXX.146.704-XX) , determinando o registro correspondente;
9.2. considerar prejudicado, com fundamento no art. 7º, inciso I, da Resolução TCU 206/2007, o ato de pensão militar em que figura como instituidor o Sr. Paulo de Sá Brasileiro (XXX.949.744-XX) ;
9.3. considerar ilegal o ato de pensão militar em que figura como instituidor o Sr. Pindaro de Freitas (XXX.592.404-XX) , negando-lhe o correspondente registro;
9.4. dispensar o ressarcimento das quantias indevidamente recebidas de boa-fé, consoante o enunciado 106 da Súmula de Jurisprudência deste Tribunal;
9.5. determinar ao Comando do Exército que:
9.5.1. faça cessar, no prazo de 15 (quinze) dias, contado a partir da ciência desta deliberação, os pagamentos decorrentes do ato impugnado, sob pena de responsabilidade solidária da autoridade administrativa omissa, consoante disposto nos arts. 71, inciso IX, da Constituição Federal, e 262 do Regimento Interno desta Corte;
9.5.2. dê ciência desta deliberação às interessadas, alertando-as de que o efeito suspensivo proveniente da interposição de eventuais recursos, caso não providos, não as exime da devolução dos valores indevidamente percebidos após a notificação;
9.5.3. envie a esta Corte de Contas, no prazo de 30 (trinta) dias, por cópia, comprovante de que as interessadas tiveram ciência desta deliberação;
9.6. esclarecer à unidade de origem, com supedâneo no art. 262, § 2º, do Regimento Interno, que a concessão considerada ilegal poderá prosperar mediante a emissão e o encaminhamento a este Tribunal de novo ato concessório, escoimado das irregularidades apontadas nestes autos.

Atos de pensão militar emitidos no âmbito do Comando do Exército para fins de registro.

Primeira Câmara

Comando do Exército.

3. Interessados/Responsáveis:
3.1. Interessados: Adriana de Souza Ciriaco (XXX.470.234-XX); Almesita Ciriaco Marques (XXX.615.204-XX); Ana Paula Sa Leitao de Freitas Torres (XXX.388.024-XX); Anaide Ciriaco da Silva (XXX.915.854-XX); Arilda Ciriaco da Silva (XXX.397.404-XX); Ednea dos Santos Melo (XXX.579.794-XX); Francisca de Assis Ciriaco de Morais (XXX.329.687-XX); Jacira de Aguiar Ramos Brasileiro (XXX.533.974-XX); Joselita Barbosa da Silva (XXX.414.184-XX); Lindinalva Gomes de Oliveira (XXX.593.414-XX); Maria Jose de Sousa Ciriaco (XXX.185.304-XX); Maria de Fatima Marques da Silva (XXX.549.474-XX); Polyana Sa Leitao de Freitas Bristot (XXX.234.004-XX); Rozilda Ferreira da Silva (XXX.557.294-XX); Vera Lucia Gomes da Silva (XXX.464.604-XX)..

13.1. Ministros presentes: Walton Alencar Rodrigues (Presidente), Benjamin Zymler (Relator) e Jorge Oliveira.
13.2. Ministro-Substituto presente: Augusto Sherman Cavalcanti.

BENJAMIN ZYMLER

Adoto como relatório o parecer da unidade técnica, cujos termos são os seguintes:
"INTRODUÇÃO
Trata-se de atos de pensão militar, submetidos, para fins de registro, à apreciação do Tribunal de Contas da União (TCU) , de acordo com o art. 71, inciso III, da Constituição Federal.  Os atos foram cadastrados e disponibilizados ao TCU por intermédio do Sistema e-Pessoal, na forma do art. 2º e 4º da Instrução Normativa TCU 78/2018.
Os atos desse processo pertencem às seguintes unidades:
Unidade emissora: COMANDO DO EXÉRCITO.
Unidade cadastradora: DIRETORIA DE INATIVOS E PENSIONISTAS.
Subunidade cadastradora: SUC7 - 7ª Região Militar.
EXAME TÉCNICO
Procedimentos aplicados
Os procedimentos para exame, apreciação e registro de atos de pessoal encontram-se estabelecidos na Instrução Normativa TCU 78/2018 e na Resolução TCU 206/2007. Essas normas dispõem que os atos de pessoal disponibilizados por meio do e-Pessoal devem ser submetidos previamente a críticas automatizadas, com base em parâmetros predefinidos.
As críticas das informações cadastradas na etapa de coleta do ato foram elaboradas e validadas levando-se em conta as peculiaridades de cada ato. Os itens verificados nessa etapa são inerentes a dados cadastrais, fundamentos legais, mapa de tempo, ficha financeira, assim como eventuais ocorrências de acumulação. Trata-se de verificações abrangentes, minuciosas e precisas e sem a necessidade de ação humana e, portanto, menos suscetível a falhas. As críticas aplicadas estão discriminadas no sistema, no Menu e-Pessoal, opção "Crítica", que podem ser acessadas mediante concessão de perfil específico a servidores do TCU responsáveis pela análise.
Além das críticas automatizadas, há verificação humana adicional no caso de haver alertas do sistema ou informações não formatadas, como esclarecimentos do gestor ou do controle interno.
As críticas também consideram os registros do Sistema Integrado de Administração de Recursos Humanos (Siape) . O Siape disponibiliza informações atualizadas sobre as parcelas que integram os proventos, diferentemente, portanto, do e-Pessoal, que informa as parcelas no momento do registro do ato.
Essa confrontação com o Siape fornece uma visão atual e verdadeira da situação, o que permite descaracterizar irregularidades e inconsistências que, embora constantes do e-Pessoal, já foram corrigidas.
As verificações detectadas nos atos encontram-se discriminadas na aba de pendências de cada ato no sistema e-Pessoal, bem como nos espelhos dos atos contemplados por esta instrução.
Exame das Constatações
Ato: 7241/2017 - Inicial - Interessado: PINDARO DE FREITAS - CPF: XXX.592.404-XX
Beneficiários: POLYANA SA LEITAO DE FREITAS BRISTOT - CPF: XXX.234.004-XX - Filho (a) ; ANA PAULA SA LEITAO DE FREITAS TORRES - CPF: XXX.388.024-XX - Filho (a) e ROZILDA FERREIRA DA SILVA - CPF: XXX.557.294-XX - Companheiro (a) 
Parecer do Controle Interno: considerar o ato Legal.
Constatações e análises: 
0. Possível cômputo de tempo privado no Tempo de serviço até 29/12/2000. Devolução do ato para complementação das informações. Atos de reforma: [SISAC-10003460-07-2015-000076-4].
Justificativa do Gestor de Pessoal: Não há. Verificação efetuada no âmbito do TCU.
Análise do Controle Interno:  Não há. Verificação efetuada no âmbito do TCU.
Análise da Equipe Técnica: Legal
Pela verificação do ato de reforma do instituidor [SISAC-10003460-07-2015-000076-4], verifica-se que nos 30 anos de serviço efetivos, não há computo de tempo privado.
0. Ato com anexo do tipo sentença judicial (União estável) .
Justificativa do Gestor de Pessoal: Não há. Verificação efetuada no âmbito do TCU.
Análise do Controle Interno:  Não há. Verificação efetuada no âmbito do TCU.
Análise da Equipe Técnica: Legal
Verificou-se pela documentação anexa que o instituidor declarou união estável com a beneficiária Sra. ROZILDA FERREIRA DA SILVA, por conseguinte, a interessada em questão encontra-se amparada para figurar no rol dos beneficiários da pensão em estudo, não ocorrendo irregularidade quanto a tal quesito.
No que se refere a acumulação de cargos/proventos públicos, verifica-se que não há acumulação pelas beneficiárias.
O quadro resumo de ocorrências e, quando for o caso, o detalhamento da norma legal e da jurisprudência para as inconsistências acima elencadas encontra-se no anexo II dessa instrução.
Encaminhamento do ato:
Considerar LEGAL e conceder o registro do ato de PINDARO DE FREITAS. 
Ato: 7459/2017 - Inicial - Interessado: PAULO DE SA BRASILEIRO - CPF: XXX.949.744-XX
Beneficiário: JACIRA DE AGUIAR RAMOS BRASILEIRO - CPF: XXX.533.974-XX - Cônjuge
Parecer do Controle Interno: considerar o ato Perda de objeto. Justificativa:  Falecimento da beneficiária JACIRA DE AGUIAR RAMOS BRASILEIRO, viúva, em 02/12/2016, de acordo com certidão de óbito existente no processo.
Constatações e análises: 
0. O Mês/ano de referência para o cálculo dos proventos é anterior a 07/1994. Anexar arquivo com a estrutura remuneratória vigente na data da concessão e com a estrutura remuneratória atual referente Ao posto e graduação da reforma.
Justificativa do Gestor de Pessoal: Pensão 20xGestor anexou os seguintes documentos: Ficha financeira-Documento oficial, Ficha financeira-Documento oficial, Ficha financeira-Documento oficial,.
Análise do Controle Interno: Justificativa do gestor esclarece pendência
Análise da Equipe Técnica: Legal
Verifica-se que foi juntada a estrutura remuneratória e ainda conferido o contracheque da beneficiária, não existindo qualquer inconsistência.
No que se refere a acumulação de cargos/proventos públicos, verifica-se que não há acumulação.
Dessa forma, entende-se que a presente concessão pode receber a chancela pela legalidade.
0. Possível cômputo de tempo privado no Tempo de serviço até 29/12/2000. Devolução do ato para complementação das informações. Atos de reforma: [7391/2017].
Justificativa do Gestor de Pessoal: Não há. Verificação efetuada no âmbito do TCU.
Análise do Controle Interno:  Não há. Verificação efetuada no âmbito do TCU.
Análise da Equipe Técnica: Legal
Pela verificação do ato de reforma do instituidor [7391/2017], verifica-se que nos 30 anos de serviço efetivos, não há computo de tempo privado.
0. Há outro ato na base de mesmo CPF, mesmo órgão e o mesmo tipo, e que ainda não foi apreciado. Ato (s) encontrado (s) no e-Pessoal: 5318/2018 (TCU) .
Justificativa do Gestor de Pessoal: Não há. Verificação efetuada no âmbito do TCU.
Análise do Controle Interno: Não há. Verificação efetuada no âmbito do TCU.
Análise da Equipe Técnica: Legal
O ato nº 5318/2018 (TCU) será apreciado tempestivamente, não influenciando no mérito da presente análise.
O quadro resumo de ocorrências e, quando for o caso, o detalhamento da norma legal e da jurisprudência para as inconsistências acima elencadas encontra-se no anexo II dessa instrução. 
Encaminhamento do ato:
Considerar LEGAL e conceder o registro do ato de PAULO DE SA BRASILEIRO.
Ato: 7469/2017 - Inicial - Interessado: FERNANDO CALDAS MELO - CPF: XXX.171.994-XX
Beneficiário: EDNEA DOS SANTOS MELO - CPF: XXX.579.794-XX - Cônjuge
Parecer do Controle Interno: considerar o ato Legal.
Constatação e análise:
0. O Mês/ano de referência para o cálculo dos proventos é anterior a 07/1994. Anexar arquivo com a estrutura remuneratória vigente na data da concessão e com a estrutura remuneratória atual referente ao posto e graduação da reforma.
Justificativa do Gestor de Pessoal: Pensão 20xGestor anexou os seguintes documentos: Ficha financeira-Documento oficial, Ficha financeira-Documento oficial, Ficha financeira-Documento oficial,.
Análise do Controle Interno: Justificativa do gestor esclarece pendência
Análise da Equipe Técnica: Legal
Verifica-se que foi juntada a estrutura remuneratória e ainda conferido o contracheque da beneficiária, não existindo qualquer inconsistência.
No que se refere a acumulação de cargos/proventos públicos, verifica-se que não há acumulação.
Dessa forma, entende-se que a presente concessão pode receber a chancela pela legalidade.
O quadro resumo de ocorrências e, quando for o caso, o detalhamento da norma legal e da jurisprudência para a inconsistência acima elencada encontra-se no anexo II dessa instrução. 
Encaminhamento do ato:
Considerar LEGAL e conceder o registro do ato de FERNANDO CALDAS MELO.
Ato: 7889/2017 - Inicial - Interessado: JOSE BALBINO DA SILVA - CPF: XXX.536.244-XX
Beneficiários: JOSELITA BARBOSA DA SILVA - CPF: XXX.414.184-XX - Cônjuge; LINDINALVA GOMES DE OLIVEIRA - CPF: XXX.593.414-XX - Filho (a) ; MARIA DE FATIMA MARQUES DA SILVA - CPF: XXX.549.474-XX - Filho (a) e VERA LUCIA GOMES DA SILVA - CPF: XXX.464.604-XX - Filho (a) 
Parecer do Controle Interno: considerar o ato Legal.
Constatação e análise: 
0. O Mês/ano de referência para o cálculo dos proventos é anterior a 07/1994. Anexar arquivo com a estrutura remuneratória vigente na data da concessão e com a estrutura remuneratória atual referente ao posto e graduação da reforma.
Justificativa do Gestor de Pessoal: Arquivos com a estrutura remuneratória vigente na data da concessão e atual. Gestor anexou os seguintes documentos: Estrutura remuneratória-Documento oficial, Estrutura remuneratória-Documento oficial, Ficha financeira-Documento oficial, Estrutura remuneratória-Documento oficial.
Análise do Controle Interno: Justificativa do gestor esclarece pendência
Análise da Equipe Técnica: Legal
Verifica-se que foi anexado o arquivo referente a estrutura remuneratória e não há inconsistência na concessão.
No que se refere a acumulação de cargos/proventos públicos, verifica-se que a beneficiária Sra. LINDINALVA GOMES DE OLIVEIRA acumula aposentadoria pelo INSS, situação amparada no artigo 29 da lei 3.765/60.
O quadro resumo de ocorrências e, quando for o caso, o detalhamento da norma legal e da jurisprudência para a inconsistência acima elencada encontra-se no anexo II dessa instrução.
Encaminhamento do ato:
Considerar LEGAL e conceder o registro do ato de JOSE BALBINO DA SILVA. 
Ato: 8003/2017 - Reversão - Interessado: ARMANDO CIRIACO DA SILVA - CPF: XXX.146.704-XX
Beneficiários: ANAIDE CIRIACO DA SILVA - CPF: XXX.915.854-XX - Filho (a) ; MARIA JOSE DE SOUSA CIRIACO - CPF: XXX.185.304-XX - Filho (a) ; ALMESITA CIRIACO MARQUES - CPF: XXX.615.204-XX - Filho (a) ; ARILDA CIRIACO DA SILVA - CPF: XXX.397.404-XX - Filho (a) ; FRANCISCA DE ASSIS CIRIACO DE MORAIS - CPF: XXX.329.687-XX - Filho (a) e ADRIANA DE SOUZA CIRIACO - CPF: XXX.470.234-XX - Filho (a) 
Parecer do Controle Interno: considerar o ato Legal com esclarecimentos. Justificativa: Concessão inicial, pelo SISAC, ato nº 10003460-08-2010-000647-4, em favor de MARIA DE LOURDES DE SOUZA CIRIACO, viúva, julgado legal por esse Tribunal em sessão de 09/08/2011.
Constatações e análises: 
0. Posto/Graduação de referência para cálculo dos proventos de pensão é diferente do Posto/Graduação de referência para cálculo dos proventos de reforma.
Justificativa do Gestor de Pessoal: FOI ASSEGURADO AOS BENEFICIÁRIOS DO INSTITUIDOR, NOS TERMOS DO ART 81, LEI Nº 8.237/91, O AMPARO DA LEI Nº 8.717/1993 (PROVENTOS DE 2º TENENTE) , ATRAVÉS DA PORTARIA Nº 167-S2-DGP/DIP, DE 11/07/1995. 
Análise do Controle Interno: Justificativa do gestor esclarece pendência
Análise da Equipe Técnica: Legal
O instituidor em questão foi reconhecido com ex-combatente (FEB) e os proventos da pensão militar foram majorados para o posto de 2º tenente, conforme informação do formulário do E-Pessoal, tal situação é regular, podendo o ato receber a chancela pela legalidade.
0. O Controle interno emitiu parecer pela legalidade com esclarecimentos.
Justificativa do Gestor de Pessoal: Não há. Verificação efetuada no âmbito do TCU.
Análise do Controle Interno:  Não há. Verificação efetuada no âmbito do TCU.
Análise da Equipe Técnica: Legal
O Controle Interno, apresentou os seguintes esclarecimentos: Concessão inicial, pelo SISAC, ato nº 10003460-08-2010-000647-4, em favor de MARIA DE LOURDES DE SOUZA CIRIACO, viúva, julgado legal por esse Tribunal em sessão de 09/08/2011.
O instituidor em questão foi reconhecido com ex-combatente (FEB) e os proventos da pensão militar foram majorados para o posto de 2º tenente, conforme informação do formulário do E-Pessoal.
A Sra. ALMEZITA CIRIACO MARQUES, recebe uma pensão do INSS, e a Sra. FRANCISCA DE ASSIS CIRIACO DE MORAIS, recebe uma aposentadoria do INSS, situações regulares conforme o art. 29 da lei 3765/60 que trata de acumulação.
O quadro resumo de ocorrências e, quando for o caso, o detalhamento da norma legal e da jurisprudência para as inconsistências acima elencadas encontra-se no anexo II dessa instrução. 
Encaminhamento do ato: 
Considerar LEGAL e conceder o registro do ato de ARMANDO CIRIACO DA SILVA. 
CONCLUSÃO
A abrangência e a profundidade das verificações levadas a efeito fundamentam convicção de que os atos 7459/2017, 8003/2017, 7241/2017, 7889/2017 e 7469/2017 podem ser apreciados pela legalidade, em razão de não terem sido encontradas irregularidades nos atos, de acordo com o item Exame das Constatações desta instrução.
PROPOSTA DE ENCAMINHAMENTO
Ante o exposto, com fundamento no art. 71, inciso III, da Constituição Federal, no art. 1º, inciso V, e art. 39, incisos I e II, da Lei 8.443/1992, no art. 260 do Regimento Interno do Tribunal de Contas da União, propõe-se:
Considerar LEGAIS e conceder o registro dos atos de PAULO DE SA BRASILEIRO, ARMANDO CIRIACO DA SILVA, PINDARO DE FREITAS, JOSE BALBINO DA SILVA e FERNANDO CALDAS MELO."
2.	O Ministério Público junto a esta Corte de Contas manifestou-se de acordo com a proposta formulada pela unidade técnica.
	É o Relatório.

não há.

Procurador Rodrigo Medeiros de Lima.

PENSÃO MILITAR. ALTERAÇÃO DE REFORMA EM VIRTUDE DE SUPERVENIÊNCIA DE INVALIDEZ PERMANENTE DECORRENTE DE DOENÇA ESPECIFICADA EM LEI. AUSÊNCIA DE PREVISÃO LEGAL PARA EXTENSÃO DA VANTAGEM ESTABELECIDA NO ART. 110 DA LEI 6.880/1980 A MILITARES JÁ REFORMADOS. ILEGALIDADE DA ALTERAÇÃO DA REFORMA E DA PENSÃO SUBSEQUENTE. ILEGALIDADE DO ATO. NEGATIVA DE REGISTRO. PREJUDICIALIDADE DE OUTRO ATO E LEGALIDADE DOS DEMAIS. DETERMINAÇÕES.

PENSÃO MILITAR (PMIL)

Secretaria de Fiscalização de Integridade de Atos e Pagamentos de Pessoal e de Benefícios Sociais (Sefip).

Em julgamento, atos de pensão militar emitidos, no âmbito do Comando do Exército, em que figuram como instituidores os Srs. Pindaro de Freitas, ocupante na ativa do posto de Subtenente, Paulo de Sá Brasileiro, ocupante na ativa do posto de Subtenente, Fernando Caldas Melo, ocupante na ativa do posto de Terceiro Sargento, José Balbino da Silva, ocupante na ativa do posto de Terceiro Sargento, e Armando Ciriaco da Silva, ocupante na ativa do posto de Soldado.
2.	A unidade técnica propõe que os atos de concessão sejam considerados legais, em razão de não terem sido encontradas quaisquer irregularidades nos respectivos atos.
3.	O Ministério Público junto a esta Corte de Contas manifestou-se de acordo com a proposta formulada pela unidade técnica.
4.	Da análise dos elementos constantes dos presentes autos e dos sistemas informatizados colocados à disposição deste Tribunal, divirjo parcialmente da conclusão a que chegaram a unidade técnica e o órgão ministerial em relação aos atos de pensão em que figuram como instituidores os Srs. Pindaro de Freitas e Paulo de Sá Brasileiro, senão vejamos.
5.	Segundo consulta realizada no Sistema e-Pessoal, o instituidor Pindaro de Freitas, nascido em 4/7/1935, foi reformado ex officio em 1991 (art. 106, I, alínea "d", da Lei 6.880/1980) , no posto de Segundo Tenente, ao atingir a idade limite de permanência na reserva remunerada e por contar com mais de 30 anos de serviço (art. 50, II, da Lei 6.880/1980) .
6.	Posteriormente, o título definitivo de inatividade do Sr. Pindaro de Freitas foi alterado para vincular seus proventos ao soldo de Primeiro Tenente, ou seja, um grau hierárquico acima daquele que o militar ostentava na atividade. O fundamento para tanto seria o disposto no art. 110, § 1º, da Lei 6.880/1980 (Estatuto dos Militares) , na redação dada pela Lei 7.580/1986:
"Art. 110. O militar da ativa ou da reserva remunerada, julgado incapaz definitivamente por um dos motivos constantes dos incisos I e II do art. 108, será reformado com a remuneração calculada com base no soldo correspondente ao grau hierárquico imediato ao que possuir ou que possuía na ativa, respectivamente. 
§ 1º Aplica-se o disposto neste artigo aos casos previstos nos itens III, IV e V do artigo 108, quando, verificada a incapacidade definitiva, for o militar considerado inválido, isto é, impossibilitado total e permanentemente para qualquer trabalho.
§ 2º Considera-se, para efeito deste artigo, grau hierárquico imediato:
a) o de Primeiro-Tenente, para Guarda-Marinha, Aspirante-a-Oficial e Suboficial ou Subtenente;
b) o de Segundo-Tenente, para Primeiro-Sargento, Segundo-Sargento e Terceiro-Sargento; e
c) o de Terceiro-Sargento, para Cabo e demais praças constantes do Quadro a que se refere o artigo 16"  (grifos acrescidos) .
7.	Para maior clareza, transcrevo também o art. 108 do Estatuto, no que aqui interessa:
"Art. 108. A incapacidade definitiva pode sobrevir em conseqüência de:
I - ferimento recebido em campanha ou na manutenção da ordem pública;
II - enfermidade contraída em campanha ou na manutenção da ordem pública, ou enfermidade cuja causa eficiente decorra de uma dessas situações;
III - acidente em serviço;
IV - doença, moléstia ou enfermidade adquirida em tempo de paz, com relação de causa e efeito a condições inerentes ao serviço;
V - tuberculose ativa, alienação mental, esclerose múltipla, neoplasia maligna, cegueira, lepra, paralisia irreversível e incapacitante, cardiopatia grave, mal de Parkinson, pênfigo, espondiloartrose anquilosante, nefropatia grave e outras moléstias que a lei indicar com base nas conclusões da medicina especializada;
[...]."
8.	Ora, como se vê da leitura do caput do art. 110 do Estatuto dos Militares, o benefício nele previsto - reforma com a remuneração calculada com base no soldo correspondente ao grau hierárquico imediato ao que possuir ou que possuía na ativa - é expressamente dirigido ao militar da ativa ou da reserva remunerada, não alcançando, portanto, o militar reformado.
9.	Sobre essa questão - os destinatários do adicional -, a jurisprudência do Superior Tribunal de Justiça (STJ) , intérprete último da lei federal, há muito se encontra pacificada, como ilustram os precedentes adiante reproduzidos:
"PROCESSUAL CIVIL. ADMINISTRATIVO. MILITAR REFORMADO POR ATINGIR A IDADE LIMITE NA RESERVA. INVALIDEZ SUPERVENIENTE À INATIVAÇÃO. REFORMA COM REMUNERAÇÃO CORRESPONDENTE AO GRAU HIERÁRQUICO IMEDIATO. IMPOSSIBILIDADE. SÚMULAS 7 E 83 DO STJ. 
1. O art. 110 da Lei 6.880/1980 prevê o direito de o militar da ativa ou da reserva remunerada ser reformado com a remuneração calculada com base no soldo correspondente ao grau hierárquico imediato ao que possuir. 
2. O Tribunal de origem asseverou: 'o autor foi reformado ex officio em 21/05/2006 (Evento 20 - PROCADM4 - fl. 15) , por ter atingido idade limite de permanência na reserva, nos termos do art. 106, I, d, da Lei n° 6.880/80. Pretende, agora, a melhoria da reforma para que seus proventos passem a ser calculados com base na remuneração do posto superior na inatividade, em razão da superveniência de moléstia que determina a sua invalidez (neoplasia maligna constatada em 04/01/2008) '.
3. É inviável reanalisar a constatação das datas da reforma e da eclosão da moléstia, pois inarredável a revisão do conjunto probatório dos autos para afastar as premissas fáticas estabelecidas pelo acórdão recorrido. Aplica-se, portanto, o óbice da Súmula 7/STJ. 
4. Ao reconhecer que o direito ora pugnado alcança apenas os militares da ativa ou da reserva remunerada, não prevendo a possibilidade da alteração de proventos de militar reformado por atingir a idade limite na reserva, o Tribunal a quo decidiu em consonância com a jurisprudência do STJ, razão pela qual incide a Súmula 83 do STJ. Precedentes: REsp 1.381.724/RS, Relatora Ministra REGINA HELENA COSTA, PRIMEIRA TURMA, DJe 10/5/2017; e AgRg no REsp 1.539.940/RS, Relatora Ministra ASSUSETE MAGALHÃES, SEGUNDA TURMA, DJe 29/3/2016. 
5. Recurso Especial não conhecido"  (REsp 1784347/RS, Rel. Min. Herman Benjamin, Segunda Turma, julgado em 2/4/2019, DJe de 23/4/2019; ênfase acrescentada) .
"ADMINISTRATIVO. MILITAR. REFORMA. ALTERAÇÃO DE BENEFÍCIO. INCAPACIDADE SUPERVENIENTE. ART. 110, § 1º C/C ART. 108, V, DA LEI 6.880/80. MILITARES DA ATIVA OU RESERVA REMUNERADA. RESTRIÇÃO. MILITAR JÁ REFORMADO. IMPOSSIBILIDADE. 
1. A reforma do militar com a remuneração calculada com base no soldo correspondente ao grau hierárquico imediato ao que possuir ou que possuía na ativa, nos termos do art. 110, § 1º, c/c o art. 108, V, da Lei 6.880/80, restringe-se aos militares da ativa ou reserva remunerada, na exata disposição do caput do art. 110, não sendo possível a concessão de tal benesse àqueles militares já reformados. 
2. Recurso especial não provido"  (REsp 1.340.075/CE, Rel. Min. Castro Meira, Segunda Turma, julgado em 9/4/2013, DJe de 15/4/2013; ênfase acrescentada) . 
10.	Mais recentemente, esta Corte de Contas, à luz do entendimento preconizado pelo Superior Tribunal de Justiça e considerando os termos do enunciado da Súmula Vinculante 37 do Supremo Tribunal Federal, modificou o seu entendimento acerca da matéria por meio do Acórdão 2225/2019-TCU-Plenário, da minha relatoria, o qual se encontra assim sumariado:
"ATOS DE REFORMA. ALTERAÇÃO DE UMA DAS CONCESSÕES PARA ELEVAÇÃO, EM UM GRAU HIERÁRQUICO, DO POSTO SOBRE O QUAL CALCULADOS OS PROVENTOS DO INATIVO, EM FACE DA SUPERVENIÊNCIA DE INVALIDEZ PERMANENTE DECORRENTE DE DOENÇA ESPECIFICADA EM LEI. MILITAR ANTERIORMENTE REFORMADO COM PROVENTOS JÁ CALCULADOS SOBRE O POSTO HIERÁRQUICO SUPERIOR, POR TEMPO DE SERVIÇO. AUSÊNCIA DE PREVISÃO LEGAL PARA EXTENSÃO DA VANTAGEM ESTABELECIDA NO ART. 110 DA LEI 6.880/1980 A MILITARES JÁ REFORMADOS, BEM COMO PARA O ACRÉSCIMO DE DOIS POSTOS NO CÁLCULO DOS PROVENTOS. NEGATIVA DE REGISTRO. DETERMINAÇÕES. LEGALIDADE E REGISTRO DAS DEMAIS CONCESSÕES."
11.	Pois bem, no caso do instituidor da pensão, Sr. Pindaro de Freitas, o militar já se encontrava reformado por ocasião da superveniência da doença que o incapacitou definitivamente para o exercício de qualquer atividade laborativa, cujo laudo médico data de 2015, daí não lhe ser mais aplicável o disposto no art. 110 do Estatuto dos Militares. Por consequência, ilegal também a pensão que se lhe seguiu, uma vez que, mesmo tendo havido o pagamento de contribuição para a concessão da pensão com um posto acima, o posto a ser considerado para a respectiva concessão deveria ser o de Primeiro Tenente e não o de Capitão, como aconteceu no caso concreto.
12.	No tocante ao ato de pensão em que figura como instituidor o Sr. Paulo de Sá Brasileiro, verifico que há informação no próprio ato de concessão que a única beneficiária registrada, Sra. Jacira de Aguiar Ramos Brasileiro, faleceu em 2/12/2016, atraindo, portanto, na espécie, a incidência do disposto no art. 7º, inciso I, da Resolução TCU 206/2007, verbis:
"Art. 7º O Tribunal poderá considerar prejudicado, por perda de objeto, o exame dos atos de: (NR) (Resolução - TCU nº 237, de 20/10/2010, DOU de 26/10/2010) 
I - concessão cujos efeitos financeiros tenham se exaurido antes de seu processamento pela Corte, seja pelo falecimento dos favorecidos, seja pelo advento do termo final das condições objetivas necessárias à manutenção do benefício; (AC) (Resolução - TCU nº 237, de 20/10/2010, DOU de 26/10/2010) "  (grifos acrescidos) .
13.	Quanto aos demais atos de pensão constantes dos atos, anuo às propostas da unidade técnica e do órgão ministerial no sentido de que sejam considerados legais para fins de registro, dada a ausência de irregularidades.
	Ante o exposto, VOTO por que seja adotada a deliberação que ora submeto à apreciação deste Colegiado.
TCU, Sala das Sessões, em 24 de maio de 2022.
BENJAMIN ZYMLER 
Relator